【裁判字號】    95,易,121
【裁判日期】    950417
【裁判案由】    妨害兵役
【裁判全文】
臺灣臺中地方法院刑事判決               95年度易字第121號
公  訴  人  臺灣臺中地方法院檢察署檢察官
被      告  甲○○
上列被告因妨害兵役案件，經檢察官聲請以簡易判決處刑（94年
度偵字第15720號），本院臺中簡易庭（94年度中簡字第2971號
）認不宜以簡易判決處刑，改由本院刑事庭依通常程序審理，本
院判決如下：
    主  文
甲○○無罪。
    理  由
一、公訴意旨：被告甲○○戶籍設於臺中縣太平市○○路832巷
    58號，明知自己係後備軍人，且居住處所遷移應依戶籍法規
    定辦理申報，竟意圖避免召集處理，於93年10月間遷出上開
    處所後，無故不依規定申報，並遭其家屬於93年12月26日向
    臺中縣警察局霧峰分局宏龍派出所辦理失蹤人口查尋。嗣臺
    中縣後備司令部於94年2月16日將博愛第2503之6號教育召集
    令送達予被告之家屬，詎被告竟未依該召集令指定之94年3
    月30日上午8時至臺中縣烏日鄉○○村○○路○段502號成功
    嶺營區報到，經追查後，始查悉上情。因認被告涉有妨害兵
    役治罪條例第10條第3項、第1項第3款之罪嫌，應依同條例
    第6條第1項論科。
二、檢察官之舉證：
    檢察官起訴被告涉嫌犯罪，係以下列事證為其論據：
  (一)被告於偵查中坦承不諱。
  (二)臺中縣後備司令部94年8月2日朔愛字第0940005623號函、中
    華郵政掛號郵件收件回執、受理查尋人口案件登記表、臺中
    縣後備司令部教育召集可下令人員清冊、臺中縣後備司令部
    查詢作業資料。
三、被告之辯解：
    被告固坦承其未收到上開教育召集令，且未按期前往指定之
    營區報到之事實，但否認其有避免教育召集之意圖，辯稱：
    其當時因離家在外工作，且與父母關係不好，因為其交女朋
    友被家人反對，所以才離家出走與女友同住，未與父母聯繫
    ，並非為了逃避教育召集才故意離家，不與家人聯繫等語。
四、本院之判斷：
  (一)按91年6月26日修正公布，並自同年月28日起施行之妨害兵
    役治罪條例第10第1項增訂「意圖避免召集處理」之構成要
    件，同法條第3項則規定：「後備軍人犯第一項之罪，……
    致使召集令無法送達者，以意圖避免召集論；分別依第五條
    或第六條科刑」，是其罪之構成，自亦以有避免召集之意圖
    為主觀要件甚明。顯然修正後妨害兵役治罪條例第10條第3
    項、第1項第3款之罪係屬刑事法上之目的犯，倘行為人並無
    避免召集處理之意圖，即不得遽以該罪相繩（參照最高法院
    92年度台非字第404號判決、臺灣高等法院暨所屬法院92年
    法律座談會刑事類提案第19號、臺灣高等法院暨所屬法院93
    年法律座談會刑事類提案第15號）。
  (二)被告係後備軍人，於92年12月19日即離開臺中縣太平市○○
    路832巷58號戶籍地在外居住，且未與家人聯絡，其母丙○
    ○遂於93年12月26日以被告離家出走為由，向臺中縣警察局
    霧峰分局宏龍派出所報案請求協助查尋，上開召集令送達之
    中華郵政掛號郵件收件回執上「甲○○」之印文，係其自行
    持被告之印章蓋用，業據證人丙○○、乙○○（被告之姐）
    於本院95年4月10日審理時到庭證述屬實，並有受理查尋人
    口案件登記表、中華郵政掛號郵件收件回執、臺中縣後備司
    令部教育召集可下令人員清冊、臺中縣後備司令部查詢作業
    資料各1份在卷可佐，足證被告確因遷移住所，致其實際上
    未能收受該召集令之送達。茲應究明者，乃被告主觀上是否
    具有避免召集處理之意圖。
  (三)證人即被告之母丙○○於本院95年4月10日審理時到庭證稱
    ：「當時被告帶他女友回我們家，被告人一回來，就與他女
    友窩在房間內，叫他下來吃飯也不要。因為被告有兩個小孩
    ，我跟被告說你也應該自己下來照顧小孩，後來小姐住不習
    慣離開，被告就跟著離開。我不曉得被告女友姓名，因為她
    只有來住幾天而已。」等語。證人即被告之姐乙○○於同日
    審理時證稱：被告離家出走期間有打電話跟其聯絡一次，但
    是不願意說住在何處，其叫被告快點回家，被告說他穩定了
    才會回家，被告是因為交女友被家人反對才離家出走等語。
    證人即宏龍派出所警員陳順洽於本院同日審理時到庭證稱：
    被告的母親到宏龍派出所報案，請求幫忙協尋被告，其大約
    到被告家中3次，其當時有留手機給被告的母親，後來可能
    是被告已經有跟家人聯繫，所以被告的母親打電話跟其聯繫
    說被告要回家了，叫其過去，其就到被告家中，當時被告已
    經到家，其就確認被告身分後，予以撤銷查尋等語，足認被
    告係因與女友交往一事與其母親之意見相左，遂離家在外與
    女友同住，不願與家人聯絡，嗣於94年4月30日即自行返家
    ，是被告辯稱離家出走之目的並非為了逃避教育召集等語，
    應與事實相符，堪予採信。
  (四)被告僅於94年9月22日偵訊時表示：「（問：你對你妨害兵
    役認不認罪？）認罪。」，但於94年10月24日偵訊時則陳稱
    ：其在外面工作，平常很少住在戶籍地等語，尚難認其於偵
    查中已完全自白其犯行；而檢察官所舉之其他證據，僅能證
    明被告遷出戶籍地，未依規定申報，致召集令無法送達之事
    實，但無從據以認定被告主觀上有何避免召集處理之意圖，
    且檢察官復未再行舉證證明被告確有避免召集處理之意圖，
    而與妨害兵役治罪條例第10條第3項、第1項之要件不符，
    本件不能證明被告犯罪，依法應為被告無罪之判決。
五、適用之法律
    刑事訴訟法第301條第1項。
中    華    民    國    95    年    4     月    17    日
                刑事第十三庭  審判長法  官  陳慧珊
                                    法  官  許月馨
                                    法  官  羅智文
上正本證明與原本無異。
如不服本判決，應於判決送達後十日內向本院提出上訴狀（應附
繕本），上訴於臺灣高等法院臺中分院。
                                    書記官  施玉卿
中    華    民    國    95    年    4     月    17    日


司法院資訊處製作；財團法人民間司法改革基金會備份。
